ACORDAO-COMPLETO-2523831

ACÓRDÃO 662/2022 ATA 3/2022 - SEGUNDA CÂMARA

VISTOS, relatados e discutidos estes autos que tratam de pedido de reexame interposto pelo DNIT, por meio do qual se insurge contra o Acórdão 8300/2021-TCU-Segunda Câmara, o qual, entre outras medidas, considerou o ato de aposentadoria em favor de Isanete Rosa da Cunha ilegal e negou-lhe registro;
ACORDAM os Ministros do Tribunal de Contas da União, reunidos em Sessão da 2ª Câmara, ante as razões expostas pelo Relator, e com fundamento nos arts. 32, parágrafo único, 33 e 48, da Lei 8.443/1992, em:
9.1. conhecer do pedido de reexame para, no mérito, negar-lhe provimento; e
9.2. dar ciência desta decisão ao recorrente e aos demais interessados.

Pedido de reexame interposto pelo Departamento Nacional de Infraestrutura de Transportes (DNIT)  contra os termos do Acórdão 8.300/2021-TCU-2ª Câmara, o qual, entre outras medidas, considerou o ato de pensão civil em favor de Isanete Rosa da Cunha ilegal e negou-lhe registro.

Segunda Câmara

Departamento Nacional de Infraestrutura de Transportes (DNIT).

3. Interessados/Responsáveis:
3.1. Interessada: Isanete Rosa da Cunha (XXX.139.749-XX).

13.1. Ministros presentes: Bruno Dantas (Presidente), Augusto Nardes, Aroldo Cedraz (Relator) e Antonio Anastasia.
13.2. Ministro-Substituto presente: Marcos Bemquerer Costa.

AROLDO CEDRAZ

Adoto como relatório e transcrevo a seguir a instrução de peça 48, com a qual anuiu o corpo dirigente da Serur (peça 49) , e o Ministério Público junto ao Tribunal (peça 50) :
INTRODUÇÃO
1.	Trata-se de pedido de reexame (peças 17-40) interposto pelo DNIT, contra o Acórdão 8300/2021-TCU-Segunda Câmara (peça 12) , que teve como relator o Excelentíssimo Senhor Ministro Raimundo Carreiro.
1.1.	A deliberação recorrida apresenta o seguinte teor:
VISTOS, relatados e discutidos este ato inicial de concessão de pensão civil exarado pelo Departamento Nacional de Infraestrutura de Transportes, instituída por Luís Carlos Matoso da Cunha em favor de Isanete Rosa da Cunha, e submetido à apreciação do Tribunal de Contas da União para fins de registro,
ACORDAM os Ministros do Tribunal de Contas da União, reunidos em Sessão da Segunda Câmara, diante das razões expostas pelo Relator, com fundamento nos artigos 71, III, da Constituição Federal de 1988; 1º, V, e 39, II, da Lei 8.443/1992; 1º, VIII, 259, II, 260, § 1º, e 262, § 2º, do Regimento Interno/TCU, em:
9.1 considerar ilegal o ato inicial de concessão de pensão civil instituída por Luís Carlos Matoso da Cunha (CPF XXX.803.959-XX) em favor de Isanete Rosa da Cunha (CPF XXX.782.411-XX) , negando-lhe registro; 
9.2 dispensar o ressarcimento das quantias indevidamente recebidas, presumida a boa-fé, consoante o disposto no Enunciado 106 da Súmula de Jurisprudência do TCU; 
9.3. determinar ao Departamento Nacional de Infraestrutura de Transportes que, nos termos dos art. 262, caput, do Regimento Interno do TCU e 19, caput, da Instrução Normativa - TCU 78/2018:
9.3.1. abstenha-se de realizar pagamentos decorrentes do ato de concessão considerado ilegal, no prazo de 15 (quinze) dias, contado a partir da ciência dessa deliberação, sujeitando-se a autoridade administrativa omissa à responsabilidade solidária;
9.3.2. comunique a Sra. Isanete Rosa da Cunha acerca do teor deste Acórdão, encaminhando ao Tribunal, no prazo de 30 (trinta) dias, o comprovante de que a beneficiária tomou ciência do inteiro teor desta deliberação;
9.3.3. emita e disponibilize no sistema e-Pessoal, no prazo de 30 (trinta) dias, novo ato de concessão, escoimado da irregularidade apontada, nos termos do art. 262, § 2º, do Regimento Interno do TCU;
9.4. dar ciência deste Acórdão ao Órgão responsável pela concessão, informando que o teor integral poderá ser obtido no endereço eletrônico www.tcu.gov.br/acordaos;
9.5. restituir os autos à Sefip, para que monitore o cumprimento das determinações constantes do item 9.3 supra, e represente ao TCU em caso de não cumprimento das providências determinadas (grifos acrescidos) .
HISTÓRICO
2.	Na aposentadoria considerada ilegal apurou-se o indevido pagamento da Gratificação de Desempenho de Atividades Rodoviárias (GDAR) . 
2.1.	Acerca da irregularidade apontada no ato, há entendimento pacificado no âmbito do TCU no sentido de que a GDAR não se incorpora indefinidamente aos vencimentos dos servidores, ainda que amparada por sentença judicial, visto que foi extinta pelo art. 28, inciso III, da Lei 8.460/1992, restando garantida apenas a irredutibilidade de remuneração (Acórdão 11245/2015-TCU-Segunda Câmara, Rel. Min. Augusto Sherman; Acórdão 1313/2016-TCU-Primeira Câmara, Rel. Min. Weder de Oliveira; Acórdão 4516/2019-TCU-Primeira Câmara, Rel. Min. Bruno Dantas; 3016/2021-2ª Câmara, Rel. Min. Raimundo Carreiro) . 
2.2.	Dessa forma, a rubrica só deveria continuar a ser paga enquanto os aumentos de remuneração concedidos à carreira correspondente não fossem superiores ao montante da gratificação.
2.3.	Nessa ordem de ideias, o ato de aposentadoria em reexame foi considerado ilegal.
ADMISSIBILIDADE
3.	Reitera-se o exame de admissibilidade realizado pelo Sar/Serur (peça 41) , que opinou pelo conhecimento do recurso, nos termos do artigo 48 da Lei 8.443/1992, c/c os artigos 285 e 286, parágrafo único, do RI/TCU, suspendendo-se os efeitos dos subitens 9.1, 9.3, 9.3.1 e 9.3.3 do Acórdão 8300/2021-TCU-Segunda Câmara. O Excelentíssimo Senhor Ministro Aroldo Cedraz, mediante despacho de peça 45, concordou com esta unidade técnica.
MÉRITO	
4. Delimitação
4.1	Constitui objeto do presente pedido de reexame definir se há fundamento para a continuidade do pagamento da GDAR nos proventos de pensão instituída por Luís Carlos Matoso da Cunha, em favor de Isanete Rosa da Cunha. 
5. Da GDAR 
5.1.	O recorrente aduz que a parcela de GDAR não está mais sendo paga à beneficiária da pensão ora em reexame, com base nos seguintes argumentos:
5.2.	Em Janeiro/2021, identificou-se a irregularidade nos cálculos feitos em Julho/2020, uma vez que os valores pagos aos aposentados em função da ação judicial da VPNI (antiga GDAR) não podem ser incluídos no cômputo de pensões civis, conforme determina o Parecer de Força Executória nº 00118/2020 - Ação da VPNI (Anexo 06) , considerando seu caráter personalíssimo.
5.3.	Além do mais, importa esclarecer que, constatado o erro no cálculo inicial da pensão, que acarretou o recebimento de valores indevidos a título de pensão entre os meses de Julho/2020 à Janeiro/2021, foi elaborada a Memória de Cálculo de Acerto da Pensão (Anexo 18) e aberto o processo SEI nº 50609.001356/2021-22, para verificação da necessidade de reposição ao Erário desses valores. 
5.4.	Todavia, essa Corte de Contas, conforme identifica-se no item 9.2 do Acórdão 8300/2021-TCU-Segunda Câmara (8521571) , dispensou o referido ressarcimento: 
"9.2 dispensar o ressarcimento das quantias indevidamente recebidas, presumida a boa-fé, consoante o disposto no Enunciado 106 da Súmula de Jurisprudência do TCU".
Análise:
5.5.	Observa-se que a vigência da pensão em testilha é a partir de 1º/7/2020 (ato de peça 7) . Assim, de acordo com o DNIT, de julho a janeiro de 2021, houve o pagamento irregular da GDAR, sendo que, a partir de janeiro de 2021, a referida parcela não está mais sendo paga.
5.6.	Com a devida vênia, entende-se que o acórdão ora recorrido não merece reparos, sendo que compete ao DNIT a emissão e disponibilização, no sistema e-Pessoal, no prazo de 30 (trinta) dias, novo ato de concessão, escoimado da irregularidade apontada, nos termos do art. 262, § 2º, do Regimento Interno do TCU. Isso porque, no ato de peça 7, consta a rubrica de GDAR, considerada ilegal por este Tribunal.
5.7.	Assim, opina-se no sentido de que os argumentos apresentados pelo recorrente devem ser rejeitados.
CONCLUSÃO
6.	Diante do exposto, conclui-se que não há reparos a serem feitos no acórdão ora recorrido e, por via de consequência, deve-se negar provimento ao presente recurso.
PROPOSTA DE ENCAMINHAMENTO
7.	Diante do exposto, com base no art. 48 da Lei n. 8.443/92, submete-se o presente processo à consideração superior, propondo a adoção das seguintes medidas:
	a) conhecer do pedido de reexame e, no mérito, negar-lhe provimento;
b) informar o recorrente e demais interessados do acórdão a ser proferido, destacando que o relatório e o voto que o fundamentam podem ser acessados por meio do endereço eletrônico www.tcu.gov.br/acordaos. 
	É o Relatório.

não há.

Procurador Rodrigo Medeiros de Lima.

APOSENTADORIA. INDEVIDO PAGAMENTO DA GRATIFICAÇÃO DE DESEMPENHO DE ATIVIDADES RODOVIÁRIAS (GDAR). ILEGALIDADE. NEGATIVA DE REGISTRO. PEDIDO DE REEXAME. ARGUMENTOS INSUFICIENTES PARA ALTERAR O ACÓRDÃO RECORRIDO. NEGATIVA DE PROVIMENTO.

PENSÃO CIVIL (PCIV)

Secretaria de Fiscalização de Integridade de Atos e Pagamentos de Pessoal e de Benefícios Sociais (Sefip).

Cuidam os autos de pedido de reexame interposto pelo Departamento Nacional de Infraestrutura de Transportes (DNIT) , por meio do qual se insurge contra o Acórdão 8300/2021-TCU-Segunda Câmara, rel. Raimundo Carreiro, o qual, entre outras medidas, considerou o ato de pensão civil em favor de Isanete Rosa da Cunha ilegal e negou-lhe registro.
A presente concessão de aposentadoria foi considerada ilegal porque apurou-se o indevido pagamento da Gratificação de Desempenho de Atividades Rodoviárias (GDAR) , considerando que a rubrica só deveria continuar a ser paga enquanto os aumentos de remuneração concedidos à carreira correspondente não fossem superiores ao montante da gratificação.
Preliminarmente, ratifico o exame de admissibilidade despachado por mim nestes autos, uma vez que o recurso apresentado atende aos requisitos pertinentes à espécie.
Em suma, o recorrente alega que a GDAR não continua sendo paga à beneficiária, reconhece que houve erro no cálculo inicial da pensão, que resultou no recebimento de valores indevidos entre os meses de julho de 2020 a janeiro de 2021, e informa que o valor da pensão se encontra corrigido desde então. 
Em sua análise, a Secretaria de Recursos propõe o não provimento do recurso, considerando que no ato em questão (peça 7) , que vigorou a partir de 1º de julho de 2020, constava a rubrica irregular, percebida pela beneficiária até janeiro de 2021. 
O Ministério Público junto ao TCU acompanha esse entendimento.
Feito esse breve introito, anuo à proposta alvitrada pela unidade técnica, endossada pelo Parquet especializado, e adoto os fundamentos e argumentos reproduzidos no relatório precedente como minhas próprias razões de decidir, sem prejuízo dos breves comentários a seguir.
Percebe-se que o DNIT, em seu recurso, não busca combater os fundamentos ou conclusões presentes no Acórdão 8300/2021-TCU-Segunda Câmara, mas tão somente informa as diligentes providências tomadas em resposta à prolação da decisão citada, subentendendo concordância com os termos ali elencados. 
Sendo assim, resta ao DNIT, caso ainda não o tenha feito, emitir e disponibilizar, no sistema e-Pessoal, novo ato de concessão, livre da irregularidade apontada, nos termos do item 9.3.3. do Acórdão em questão. 
	Ante o exposto, incorporo os pareceres da unidade técnica reproduzidos no relatório precedente, endossados pelo Parquet, como razões de decidir, entendo que o Pedido de Reexame deve ser negado e VOTO para que o Tribunal adote a minuta de deliberação que submeto a este Colegiado.
TCU, Sala das Sessões, em 15 de fevereiro de 2022.
AROLDO CEDRAZ 
Relator